臺灣臺北地方法院民事判決　　　　　　 99年度簡上字第699號
上　訴　人　臺灣新光商業銀行股份有限公司
法定代理人　李增昌
訴訟代理人　董承志
被上訴人　　李振明
訴訟代理人　景玉鳳律師
　　　　　　沈建宏律師
上列當事人間請求清償債務事件，上訴人對於中華民國99年10
月26日臺灣臺北地方法院臺北簡易庭99年度北簡字第14329號第
一審判決提起上訴，本院於100年4月15日言詞辯論終結，判決如
下：
    主  文
上訴駁回。
第二審訴訟費用新台幣柒仟壹佰肆拾伍元由上訴人負擔。
    事實及理由
一、上訴人主張：
  (一)被上訴人於民國94年6月10日向上訴人請領信用卡使用（卡
    號：0000000000000000，下稱系爭信用卡）使用，依約持卡
    人得持信用卡於特約商店簽帳消費，委託上訴人先行墊款給
    特約商店，再由上訴人向被上訴人請求償還。被上訴人應於
    每月28日繳款截止日前付清當期最低應繳款項，遲誤繳款期
    限者，尚應給付按年息百分之19.71計算之循環信用利息，
    並依約給付違約金。截至99年7月12日止，被上訴人已累計
    新臺幣（下同）196,314元消費款未付，連同循環利息187,0
    73元與違約金20,561元，合計403,949元帳款未付。
  (二)系爭信用卡係寄送台北市○○區○○路2段198巷15號3樓，
    由被上訴人蓋立「李振明」印文收受，被上訴人於94年6月
    17日以中華電信語音系統開卡後，持領信用卡於住家附近提
    款機進行多筆預借現金之交易，被上訴人於原審表示於94年
    5月將身分證影本交由訴外人張寶雲代申請玉山銀行信用卡
    ，被上訴人交付申辦信用卡所需文件與張寶雲時，並未限制
    其申辦銀行之用途，縱被上訴人未於申請書上簽名，被上訴
    人亦授與代理權與張寶雲申辦系爭信用卡，台灣高等法院98
    年度上訴字第89號刑事判決亦認定「本件可認被告(即張寶
    雲) 係基於與告訴人之情誼，經告訴人李振明之同意、授權
    ，而以告訴人李振明名義向如附表一所示銀行申辦信用卡使
    用。」依民法第103條第1項、第107條規定，被上訴人應負
    授權人責任。
  (三)縱被上訴人未授與申辦系爭信用卡之代理權與張寶雲，被上
    訴人既將申辦信用卡所需重要資料(身分證影本及財力證明)
    交與張寶雲，顯有使他人誤認將代理權授與他人之事實，依
    民法第169條規定，被上訴人亦應負表見代理責任。為此提
    起本訴，並聲明：被上訴人應給付上訴人403,948元，及其
    中196,314元自99年7月13日起至清償日止，按年息百分之
    19.71計算之利息。
二、被上訴人則以：
  (一)被上訴人並未授權張寶雲以伊名義申請系爭信用卡，系爭信
    用卡之收件地址為張寶雲之地址，並非被上訴人地址，蓋立
    「李振明」名義印文亦非真正，而郵差寄送掛號郵件，僅認
    印章而非認人之便宜措施，實非少見，此便宜措施為大眾所
    知，上訴人自不能諉為不知，上訴人於明知此前提下更應善
    盡查核信用卡申辦人之詳實地址、電話是否確為被上訴人本
    人所申請之徵信，並非僅憑申請書上之地址寄送即要求被上
    訴人負刷卡責任，上訴人於核卡、徵信容有重大過失，不能
    令被上訴人負刷卡之責。
  (二)現行消費者是否在身份證影本上加註使用用途或有消費者本
    身之謹慎、細心度有所不同，不能一概而論未加註使用用途
    即推論交付身份證影本者有無限制的授權責任，上訴人應提
    出已確實之查核、照會申請人本人之證據資料方可主張被上
    訴人有授權之事實。若被上訴人有授權張寶雲使用系爭信用
    卡，張寶雲何需與其他男子前往銀樓使用系爭信用卡刷卡消
    費？由此益見被上訴人未有任何授權張寶雲申請系爭信用卡
    消費之事實。被上訴人交付身份證影本與張寶雲係申請玉山
    銀行信用卡，並無表見代理之事實，自不負民法第169條表
    見代理之責任等語。
三、原審為上訴人敗訴判決，上訴人提起上訴，聲明：(一)原判決
    廢棄。(二)被上訴人應給付上訴人403,948元，及其中196,314
    元自99年7月13日起至清償日止，按年息百分之19.71計算之
    利息。被上訴人則聲明：上訴駁回。
四、得心證之理由：
    上訴人主張被上訴人本人或授權訴外人張寶雲申請系爭信用
    款，積欠消費帳款403,948元未償，爰請求給付；被上訴人
    則以未申請信用卡亦未授權張寶雲申請系爭信用卡，未持卡
    消費，不負授權人及表見代理責任等語抗辯，是本件兩造爭
    執點在於：(一)被上訴人是否申請系爭信用卡或授權訴外人張
    寶雲申請？(二)本件有無表見代理之事實，被上訴人應否負授
    權人之責任？茲分述之：
  (一)被上訴人並未申請系爭信用卡或授權張寶雲申請
  1.按民事訴訟如係由原告主張權利者，應先由原告負舉證之責
    ，若原告先不能舉證，以證實自己主張之事實為真實，則被
    告就其抗辯事實即令不能舉證，或其所舉證據尚有疵累，亦
    應駁回原告之請求。最高法院17年上字第917號著有判例。
    本件上訴人主張上情，固據其提出系爭信用卡申請書、單月
    帳務資料查詢、帳單明細（見原審卷第4、11、111、112頁
    ）為憑，被上訴人則否認之，依前開說明，應由上訴人就其
    主張被上訴人本人或授權張寶雲申請系爭信用卡事實負舉證
    之責。又刑事訴訟判決所認定之事實，固非當然有拘束民事
    訴訟判決之效力，但民事法院調查刑事訴訟原有之證據，而
    斟酌其結果以判斷事實之真偽，並於判決內記明其得心證之
    理由，即非法所不許（最高法院49年台上字第929號判例要
    旨參照）。
  2.查上訴人員工林雅雯於97年3月13日本院96年度訴字第1743
    號刑事案件審理中結證稱「我對於李振明申辦信卡的事情現
    在已經沒有印象。…推廣員工身份證字號是我的身份證字號
    ，所以應該是有人打電話來，向我索取信用卡申請書，所以
    我寄送空白信用卡申請書給他，每天接的電話很多，沒有辦
    法記得是誰跟我索取這章空白書」等語（見本院卷第94頁）
    ，依其陳述，尚無從證明係被上訴人取得空白申請書後申辦
    系爭信用卡。證人張寶雲到庭雖證述被上訴人親自於系爭信
    用卡申請書上簽名領取信用卡使用，其未使用系爭信用卡消
    費等語。然查，系爭信用卡申請書上「李振明」簽名與被上
    訴人於原審上簽名（原審卷第18、22、10 8頁）、國民身份
    證申請表（原審卷第72頁）、撥款申請及委託書（原審卷第
    74  、75、76頁）、支票存款約定書（原審卷第80頁）、跨
    行匯款申請書（原審卷第81至103頁）等簽名、上訴理由狀
    上被上訴人簽名（本院卷第15頁）、刑事卷內陳報狀簽名（
    本院卷96年度訴字第1743號卷2第17頁）、偵查卷系爭簽帳
    單簽名及被上訴人本人簽名（臺北地方法院檢察署96年度偵
    緝字第696號卷），經當庭以肉眼比對，二者簽名筆跡、字
    體、形狀、筆法、筆順均屬不同，有本院準備程序筆錄可稽
    (見本院卷第112頁) ；另本院96年度訴字第1743號偽造文書
    刑事案件審理中，經承審法官將國泰世華銀行簡易通信貸款
    申請書原本1紙、國泰世華銀行信用卡申請書原本2紙、萬泰
    銀行信用卡申請書原本1紙、新光銀行信用卡申請書1紙、5.
    94.5.30及94.6.7信用卡簽帳單原本2紙，其上「李振明」筆
    跡(編為甲類筆跡) 與被上訴人庭寫字跡原本1紙、華泰銀行
    印鑑卡原本1紙、郵局變更帳戶事項申請書及立帳申請書原
    本各1紙、遠傳電信申請書4紙、PHS行動電話申請書原本1紙
    、台灣大哥大行動電話申請書原本5紙、荷蘭銀行信用卡申
    請書影本1紙等真正「李振明」簽名筆跡(編為乙類筆跡) ，
    一併送請法務部調查局鑑定筆跡真偽，鑑定結果認「甲類筆
    跡與乙類筆跡筆劃特徵不同」，亦有該局97年7月21日調科
    貳字第09700289000號鑑定書可佐(見本院96年度訴字第1743
    號刑事卷一第134頁)，堪信系爭信用卡申請書上「李振明」
    簽名筆跡並非真正，則證人張寶雲所述被上訴人於系爭信用
    卡申請書上親自簽名乙詞，即難採信。次查，系爭信用卡申
    請書上有關「臺北市○○區○○里○○○路○段198巷15號3
    樓」、「0000000000」、「0000000000」部分係張寶雲個人
    填寫，室內電話00000000是張寶雲在使用，該電話聲請人張
    素英是張寶雲姪女，臺北市○○區○○里○○○路○段198巷
    15  號3樓係張寶雲當時住所乙節，業據張寶雲自承在卷(見
    本院卷第75、76頁) ，嗣張寶雲具狀翻異前詞，稱審理中誤
    為訊問玉山銀行信用卡申請書乙事，並未填寫系爭信用卡申
    請書云云。惟查，張寶雲到庭已證述係「當時因急需用錢，
    我就想說辦信用卡墊一下，他說好，就拿申請書來寫，他說
    他不會寫，沒有寫過，我就幫他寫部分，讓他自己簽名。」
    等語(見本院卷第76頁)，張寶雲於申請書填載上開內容，均
    屬個人隱私事項，被上訴人無從得知，堪信張寶雲到庭所述
    由其填寫系爭信用卡申請書內容乙詞為可真。系爭信用卡申
    請書並非被上訴人簽名申辦，申請書上填載之居住及帳單地
    址與被上訴人戶籍地明顯不同，上訴人未向被上訴人本人查
    詢確認身份即核卡，難認上訴人已善盡審核及徵信之責。又
    本院95年度訴字第4059號確認債權不存在事件審理中，張寶
    雲到庭證稱被上訴人交付身分證印章，由其代收轉交系爭信
    用卡等語，有該案95年10月18日言詞辯論筆錄可稽(見本院
    卷第40頁)，系爭信用卡係於94年6月17日經郵務送達臺北市
    萬華區○○里○○○路○段198巷15號3樓，以蓋立「李振明
    」印文方式領取，亦有傳真查詢國內各類掛號郵件查單、掛
    號函件區段投遞簽收清單可稽(見本院卷第26、27頁)，系爭
    信用卡寄送地址臺北市○○區○○里○○○路○段198巷15號
    3樓係張寶雲當時住所，並非被上訴人住所，衡情被上訴人
    無從預知系爭信用卡何時送達而預先於該址等候收受，而郵
    差寄送掛號郵件，僅認印章而非認人之便宜措施，實非少見
    ，顯然系爭信用卡應係張寶雲蓋立被上訴人名義領取無疑。
    上開被上訴人名義印文既為被上訴人否認真正，張寶雲或上
    訴人復未能舉證證明該印文為真正，則張寶雲證述被上訴人
    交付本人印章代為領取乙詞是否屬實，即堪可疑。再查，依
    照上訴人提出之帳單明細所載，有多筆金額係在瑞發珠寶銀
    樓刷卡消費，依據該銀樓老闆陳清泉分別於本院96年度訴字
    第17 43號刑事案件97年3月13日及97年11月18日審理期日到
    庭具結證稱「（問：在庭的李振明是否就是當時與張寶雲去
    店內消費的人？）印象中不是，張寶雲帶來的人比較高。在
    庭的李振明應該從來沒有到過我們店裡。」、「沒有看過李
    振明，有看過侯文耀，他有去過店內消費，那一段時間是張
    寶雲跟那個男的，買金飾、珠寶、金塊。可以確認刷卡簽「
    振明」的人不是在庭的李振明。」等語明確，有該案審判筆
    錄可稽（見本院卷第88、90、91頁），若被上訴人確有授權
    張寶雲申請並使用系爭信用卡，張寶雲何需與不知名男子前
    往銀樓假冒被上訴人名義取得授權碼後使用系爭信用卡刷卡
    消費？張寶雲證稱未使用系爭信用卡刷卡消費云云，應屬虛
    偽不實，不足採信。至系爭信用卡預借現金之交易部分（見
    臺灣臺北地方法院檢察署95年度發查字第2941號卷第26頁)
    ，其提款之金融機構自動櫃員機所在地址臺北市萬華區○○
    ○路○段310號（中華郵政華江橋郵局），雖接近被上訴人之
    住處，惟憑此尚不足據以認定係被上訴人本人持用系爭信用
    卡消費。末查，張寶雲被訴偽造文書等案件，經本院96年度
    訴字第1743號審理結果，認定張寶雲基於與被上訴人之情誼
    ，經由被上訴人同意、授權，而以被上訴人名義申請系爭信
    用卡及國泰世華銀行、萬泰商業銀行、玉山商業銀行、慶豐
    商業銀行、聯邦商業銀行等多家信用卡使用，而判決無罪，
    經檢察官提起上訴，臺灣高等法院亦為同一認定而以98年度
    上訴字第89號判決上訴駁回在案，固有上開刑事判決書在卷
    可佐。惟張寶雲於刑事審理中係辯稱「伊與告訴人李振明為
    男女朋友關係，告訴人李振明向伊表示缺錢，伊聽朋友談起
    有些商店可以刷卡換現金，乃建議告訴人李振明可以辦信用
    卡週轉，因告訴人李振明辦卡不想讓其配偶知道，帳單欲寄
    至他處，伊僅提供其住址供聯絡使用，並幫忙在玉山銀行信
    用卡申請書上填寫伊地址、電話等資料，由告訴人自己簽名
    、檢附相關證件影本封緘後寄出，如附表一所示銀行之信用
    卡亦非伊冒名申請，告訴人李振明有交付身分證、印章請伊
    幫忙領掛號郵件，伊收取後，連同身分證、印章一併返還告
    訴人李振明，亦僅陪同告訴人李振明前往郵局提款，伊沒有
    收取告訴人李振明之證件影本，亦無冒刷告訴人李振明之信
    用卡及辦理貸款，伊在萬泰銀行協商時，告訴人李振明怕其
    配偶知道，要求伊先簽名承擔，再由其本人負責清償」等語
    ( 見臺灣高等法院98年度上訴字第89號刑判決書第3頁)，惟
    若被上訴人確有同意授權張寶雲申請系爭信用卡，何以張寶
    雲未承認上情？又張寶雲既否認有以被上訴人名義申請萬泰
    商業銀行信用卡，其並非信用卡申請人何以自願書立還款承
    諾書(見臺灣臺北地方法院檢察署95年度他字第6820號卷第
    22 頁) ，承諾就萬泰商業銀行信用卡帳款105,564元負清償
    責任？張寶雲前開所為，顯不符常情。參酌張寶雲所述系爭
    卡申請書上簽名係被上訴人所為乙節，經鑑定結果認與被上
    訴人本人筆跡不符，系爭信用卡寄送地址臺北市○○區○○
    里○○○路○段198巷15號3樓係張寶雲住所，並非被上訴人
    住所，系爭信用卡經張寶雲收受後與不知名男子持往銀樓多
    次刷卡消費，被上訴人並不知悉等情以觀，足認本件應係張
    寶雲未經同意，以被上訴人名義申請系爭信用卡並持卡消費
    無疑。被上訴人未於系爭信用卡申請書上簽名，上訴人復未
    能舉證證明被上訴人本人或授權張寶雲申請系爭信用卡之事
    實，被上訴人抗辯並未申請系爭信用卡或授權張寶雲申請乙
    詞，堪可取信。
  (二)本件並無表見代理之適用，被上訴人不負授權人之責任
    按由自己之行為表示以代理權授與他人，或知他人表示為其
    代理人而不為反對之表示者，對於第三人應負授權人之責任
    。但第三人明知其無代理權或可得而知者，不在此限，為民
    法第169條所明定，惟該條關於由自己之行為表示以代理權
    授與他人者，對於第三人應負授權人之責任之規定，原以本
    人有使第三人信為以代理權授與他人之行為，為保護代理交
    易之安全起見，有使本人負相當責任之必要而設，故本人就
    他人以其名義與第三人所為之代理行為，應負授權人之責任
    者，須以他人所為之代理行為，係在其曾經表示授與他人代
    理權之範圍內為其前提要件，最高法院40年台上字第1281號
    判例意旨可資參照。查本件係張寶雲未經同意，冒用被上訴
    人名義填寫申請書向上訴人申請系爭信用卡，張寶雲於系爭
    信用卡申請書中係偽稱為被上訴人本人，未表明其為被上訴
    人之代理人，即無適用為保護代理交易安全而設之民法169
    條規定之餘地。上訴人主張被上訴人應負表見代理責任，即
    非有理。
五、綜上所述，上訴人既未能舉證證明系爭信用卡確由被上訴人
    本人或授權張寶雲申辦領取、消費等情，被上訴人亦不負表
    見代理本人之責任，則上訴人基於信用卡消費法律關係，訴
    請被上訴人給付403,948元，及其中196,314元自99年7月13
    日起至清償日止，按年息百分之19.71計算之利息，為無理
    由，不應准許。原審所為上訴人敗訴之判決，並無不合。上
    訴意旨指摘原判決不當，求予廢棄改判，為無理由，應予駁
    回。
六、本件為判決基礎之事證已臻明確，兩造所為之其他主張、陳
    述並所提之證據，經審酌後，認均與本件之結論無礙，不再
    一一論述。
七、據上論結，本件上訴為無理由。依民事訴訟法第436條之1第
    3 項、第449條第1項、第78條，判決如主文。
中    華    民    國   100   年     5    月    13    日
                  民事第一庭  審判長法  官  朱漢寶
                                    法  官  劉台安
                                    法  官  熊志強
正本係照原本作成。
不得上訴。
中    華    民    國   100   年     5    月    13    日
                                     書記官  謝盈敏